【裁判字號】    90,訴,460
【裁判日期】    900511
【裁判案由】    給付工程款
【裁判全文】
臺灣臺中地方法院民事判決  九十年度訴字第四六○號
    原      告  統帥金屬工業股份有限公司
    法定代理人  丙○○
    訴訟代理人  丁○○
    被      告  成銘營造有限公司
    法定代理人  乙○○
    訴訟代理人  甲○○
右當事人間請求給付工程款事件，本院判決如左：
    主      文
被告應給付原告新台幣肆拾柒萬元，及自民國九十年二月十六日起至清償日止，按週
年利率百分之五計算之利息。
原告其餘之訴駁回。
訴訟費用由被告負擔五分之四，餘由原告負擔。
本判決關於原告勝訴部分，於原告以新台幣壹拾陸萬元為被告供擔保後，得假執行；
但被告如於假執行程序實施前，以新台幣肆拾柒萬元為原告預供擔保，得免為假執行
。
原告其餘假執行之聲請駁回。
    事      實
甲、原告方面：
  一、聲明：被告應給付原告新台幣（下同）五十六萬四千元，及自起訴狀繕本送達
      翌日起至清償日止，按年息百分之五計算之利息；並願供擔保請准為假執行宣
      告。
  二、陳述：
  （一）原告於民國八十六年六月十三日與被告訂立興橋寶第工地工程承攬契約，約
        定由原告向被告承攬位於台北市○○街之透視迪門工程（下稱系爭工程），
        工程款總計為九十四萬元，其依約施作完成後，被告除支付貨款三十七萬六
        千元外，尚有門扇安裝完成之第三期工程款四十七萬元、尾款九萬四千元，
        共計五十六萬四千元部分，屢經原告發函催討仍迄未清償。
  （二）該門扇部分八十八年初已安裝完畢，其於八十八年七月八日以存證信函催告
        被告付款，被告並已於同年七月十三日函覆謂原告施作之工程大致安裝完成
        該，惟尚有部分缺失待改善，並要求原告派員至現場了解而加以修繕，以辦
        理驗收作業，所載現場人員則為該公司員工雛君亮，原告隨即前往現場，卻
        發現被告公司員工雛君亮早已離職，又無其他代理人出面與原告協調，亦無
        法與被告法代理人取得聯繫；經原告再於八十九年五月二十日發函被告，被
        告於八十年五月二十六日又函覆要求原告修繕完竣，卻始終未具體說明部分
        缺失為何，或應與被告公司何人接洽；原告再於八十九年五月三十一日、九
        月二十一日先後以存證信函向被告表示該缺失之修繕屬驗收問題，應先支付
        扇款四十七萬元部分，被告於八十九年九月二十六日函覆時卻仍未具體說明
        缺失內容、被告處理之人員等原於八十九年十月四日發函仍未獲清償後，始
        於八十九年十一月三日聲請就被告之財產為假扣押，被告遲至接獲執行命令
        後，才首度於九十年一月十二日以存證信函具體提出施工未完成部分調查表
        （然未附照片），被告既曾自承原告應施作者已安裝完成，足見其所稱有部
        分缺失等應是為拖延付款。
  （三）關於系爭工程之隱藏式照明燈雖未安裝，係因一般做法須俟工地已取得使用
        執照、水電已申請取得而即將交屋前，已可通電測試照明燈亮否時，才予以
        安裝，系爭工程被告尚未取得使用執照，亦無法供電，且此安裝隱藏式照明
        燈又屬結尾工作，才尚未安裝；另安全上下角栓依一般做法，亦須工程結尾
        時將保護已安裝門框、門扇之包裝紙拆除後才加以安裝，亦為結尾工作；又
        五扇門扇部份未安裝、部分安裝平面門之部分，則係依當時被告工地主任所
        指示為配合工地消防檢查要求所作處理，其中三扇門並且是事後追加之部分
        ，並不計入原約定之四十七扇門而非本件請求貨款範圍，其確已完成門扇安
        裝；至於上開應屬結尾工作部分，以契約約定付款方式尚須區分門扇安裝完
        成、驗收等程序即可見，且被告未依約先給付門扇安裝完成之第三期款項在
        先，其本得拒絕先完成結尾工作部分。
  三、證據：提出存證信函影本五份、現場照片四張、統一發票影本四張、支票影本
      二張，及工程承攬契約書、工程請款單等影本各一份，並聲請訊問證人蔡弘毅
      。
乙、被告方面：
  一、聲明：駁回原告之訴及假執行之聲請；如受不利判決，並願供擔保請准免為假
      執行。
  二、陳述：
  （一）本案工程項目為透視迪門四十七樘，包含１透視窗、２暗閂、３後扣安全上
        下角栓、４通電鉸鏈、５台製水平鎖、６隱藏式照明燈、７鉸鏈測自動角閂
        等多項特殊功能，每樘造價為二萬元，而一般硫化銅門僅為五千元至八千元
        ，因該工程施工缺失及缺件過多，被告於八十八年七月十三日、八十九年五
        月二十六日、九月二十六日先後均曾以存證信函通知原告改善卻遭置之不理
        ，原告甚且將被告之銀行帳戶辦理假扣押，其顯已無繼續施工之誠意，依雙
        方合約第十七條約定，於規定期限內尚未開工或開工後未配合雙方約定進度
        ，或不按圖說或未依照甲方（即本件被告）協調施工或有偷工減料情事時，
        終止合約，是被告已於九十年一月十二日以存證信函通知原告終止合約。
  （二）依合約第十四條約定，乙方（即本件原告）若未能於規定期限內完工，每逾
        期一天扣除工程總價千分之三即二千八百二十元，以作為懲罰性違約，自八
        十九年五月二十六日被告以存證信函催告原告於七日內將缺失修繕完竣起，
        迄九十年一月十二日通知解約止，共逾期二二三日，應扣款六十二萬八千八
        百六十元，此違約扣款者其將另案追討，且依合約第十四條約定，如因原告
        之事由中途停工未能完成者，已完工部分應放棄權利，除不得向被告請款外
        ，並應賠償被告之損失，是本件係因原告工程施工缺失及缺件過多且經多次
        通知均未繼續施工，其請求工程款亦無理由。
  三、證據：提出現場照片二十二張、系爭工程未完成調查表影本二份、存證信函影
      本四份，及工程承攬契約書、透視迪門造型與功能簡介、台北市政府消防局函
      文、台北市政府工務局養護工程處函文、台北市政府工務局函文、台北市政府
      環境保護局函文、使用執照等影本各一份。
    理      由
一、原告主張於八十六年六月十三日與被告訂立興橋寶第工地工程承攬契約，約定由
    原告向被告承攬系爭工程，工程款總計為九十四萬元，被告依約支付第一、二期
    貨款共三十七萬六千元後，其並依約於八十八年初將門扇部分安裝完畢，隨即於
    八十八年七月八日先後多次以存證信函催告被告給付門扇安裝完成之第三期工程
    款四十七萬元萬四千元，被告卻迄未清償，其回函曾謂該工程有缺失未改善，經
    原告派員至現場察看時，被告所指派之被告公司員工雛君亮早已離職，又無其他
    代理人出面與原告協調，亦無法與被告法代理人取得聯繫，且被告其間更未就所
    稱缺失之內容為具體說明，迄財產經原告聲請為假扣押執行時，才首度於九十年
    一月十二日以存證信函具體提出施工未完成部分調查表（然未附照片），況其所
    稱之隱藏式照明燈未安裝，依一般做法須待被告取得使用執照並供水電，才完成
    此結尾工作；另安全上下角栓依一般做法，亦須待工程結尾時將保護已安裝門框
    、門扇之包裝紙拆除後才加以安裝；又五扇門扇部份未安裝、部分安裝平面門之
    部分，則係依當時被告工地主任所指示為配合工地消防檢查要求所作處理，其中
    三扇門並且是事後追加之部分，並不計入原約定之四十七扇門而非本件請求貨款
    範圍，且上開應屬結尾工作部分乃為驗收程序時始須完成，被告既未依約先給付
    門扇安裝完成之第三期款項在先，其本得拒絕先完成結尾工作部分，是原告既已
    完成門扇安裝，依約即應給付第三期工程款及尾款九萬四千元，共計五十六萬四
    千元等語。
二、被告則以原告所施作之工程缺失及缺件過多，包括隱藏式照明燈、上下安全角閂
    均未安裝，實際安裝僅四十六樘門框，其中四樘為硫化銅門，並非合約之透視迪
    門，三樘門扇則未安裝，合格之三十九樘門扇附件則皆不全，其於八十八年七月
    十三日、八十九年五月二十六日、九月二十六日先後通知原告改善未果，因原告
    反而對被告之銀行帳戶存款為假扣押，原告已無繼續施工之意，其依契約第十七
    條約定於九十年一月十二日以存證信函向原告為終止合約之意思表示；又依契約
    第十四條約定，迄被告於九十年一月十二日通知解約止原告已逾期二二三日，依
    約除應扣款六十二萬八千八百六十元（此違約扣款者將另案追討）外，本件係因
    原告工程施工缺失及缺件過多且經多次通知未繼續施工所致，依契約第十四條約
    定原告就已完工部分應放棄權利，自不得再請求其給付工程款等語，資為抗辯。
三、本件原告主張於八十六年六月十三日與被告訂立興橋寶第工地工程承攬契約，約
    定由原告向被告承攬施作該工地之四十七樘透視迪門安裝工作，工程款總計為九
    十四萬元，及被告已支付約定之第一、二期款項計三十七萬六千元，尚有第三期
    款項四十七萬元、第四期款項九萬四千元未給付之事實，業據其提出統一發票影
    本四張、支票影本二張及工程承攬契約書、工程請款單等影本各一份為證，被告
    對此亦不爭執，自堪信為真實。其次，原告主張其已將該四十七樘門扇安裝完成
    ，依契約所附工程承攬明細表備註欄所記載之被告應給付第三期四十七萬元工程
    款時間已屆至，而隱藏式照明燈等附件係尾款之驗收程序時始須完成，被告應先
    行給付第三期工程款之部分，則為被告所否認，並辯稱：被告實際僅安裝四十六
    扇門框，除四樘為硫化銅門，另有三樘門扇尚未安裝，合格之三十九扇亦缺少隱
    藏式照明燈、附件，依約須待原告安裝完成附件才給付第三期工程款，因原告施
    工有缺失，其並於九十年一月十二日向原告為解除契約之意思表示，依約其亦毋
    須給付已完成部分之工程款等語，是本件首應審究者，厥為該契約所約定給付第
    三期工程款時間之「門扇安裝完成」者，是否尚須包括其他附件之安裝完成。
四、經查，就該契約所約定原告應施作之透視迪門尚包括隱藏式照明燈、後扣安全上
    下角閂等附件，兩造均不爭執，而就付款方式係以第一期款即定金九萬四千元、
    門框安裝完成時給付第二期款二十八萬二千元、門扇安裝完成給付第三期款四十
    七萬元、施工完竣業主驗收合格給付尾款九萬四千元，有該契約書所附工程承攬
    明細表影本一份附卷可稽，並未就該隱藏式照明燈等物之安裝時間亦詳細列明，
    然觀諸該隱藏式照明燈、後扣安全上下角閂等不同於透視窗等係附著於門扇本體
    之設計物件，而得於門扇本體安裝後再行裝置，與一般硫化銅門僅包括亦附著於
    門扇本體上之門鎖、喇叭鎖等物件之情形有別，有透視迪門造型與功能簡介、硫
    化銅門報價單等影本一份及被告所提出之現場照片可按，再參諸第三期款僅記載
    門扇安裝完成，而尾款又記載尚須施工完竣驗收合格之文義，該第三期款給付條
    件所謂之門扇安裝完成一事，自應尚未達於施工完竣之程度，此能否謂如被告所
    稱應包括契約所載所有附件等均一併安裝完成之程度，即有可疑；抑且，原告以
    八十八年初該四十七樘門扇本體已全部安裝完成為由，於八十八年七月八日以存
    證信函催告被告付款時，被告於同年七月十三日函覆之內容，雖告知原告施作之
    工程尚有部分缺失待改善，惟其中亦提及原告應派員至現場了解而加以修繕之目
    的，係為便於後續辦理驗收作業之問題，有被告公司八八成字第０六二號函文影
    本一份在卷供佐，足見依締約時雙方當事人之真意，該第三期工程款所稱門扇安
    裝完成應僅指該門扇本體部分之安裝而言。
五、因之，本件原告主張其已依約安裝門扇共計四十七樘一事，已經證人即到場施作
    之蔡弘毅證述在卷，且原告所書立之第三期工程請款單係記載門扇數量為四十七
    樘，有該請款單影本一份為憑，而被告既不否認曾收受原告於八十八年七月八日
    記載已將全部門扇安裝完成、請求付款之通知，之後被告於八十八年七月十三日
    函覆之內容，亦說明原告確已大致安裝完成，僅有部分缺失待改善之情形，絲毫
    未質疑原告未依約將門扇全數安裝完畢，且在原告分別於八十八年九月二十一日
    、八十九年五月二十日、八十九年五月三十一日、八十九年九月二十一日、八十
    九年十月四日先後多次催請其付款之長達一年餘期間，被告均僅以有缺失待改善
    為由拒絕付款，並未指稱係因原告尚有部分門扇未安裝之情形，足見原告應已如
    數安裝四十七樘門扇；被告嗣於九十年一月十二日始於存證信函中稱原告實際經
    安裝之門框僅四十六樘、其中四樘係安裝一般硫化銅門、三樘則無門扇，故實際
    僅安裝門扇共三十九樘，並提出該未完工調查表影本一份，姑不論若原告之前若
    僅安裝四十六樘門扇，何以被告竟願意先行支付契約所約定應安裝共計四十七樘
    門框之第二期工程款，更未立即請求原告如數施作，已悖於常情，被告所提出照
    片二張中所安裝門扇為一般硫化銅門，其中三張無門扇之部分，又據證人蔡弘毅
    證稱此係被告為配合消防安全檢查，事後另追加之門框、門扇，與本件契約應施
    作部分無關，該照片等又係相隔一年餘後所攝，均難據之認被告所辯尚有七樘透
    視迪門門扇未安裝者為可採；進而，參諸民法第五百十二條第二項規定意旨，於
    承攬契約關係中，工作已完成之部分於定作人為有用者，定作人亦有受領及給付
    相當報酬之義務，本件原告既已將該四十七樘門扇本體裝設完畢，縱使其餘隱藏
    式照明燈等附件仍未施作完成，參照前述兩造契約約定之意旨，被告亦應給付約
    定之第三期工程款四十七萬元。
六、至於被告辯稱因原告經其催告後仍未裝設隱藏式照明燈等附件，其已於九十年一
    月十二日向原告為解除契約之意思表示，該契約既經解除後，其自無依約付款之
    義務部分，按因契約互負債務者，於他方當事人未為對待給付前，得拒絕自己之
    給付，民法第二百六十四條定有明文，依兩造工程承攬契約約定該工作係分部交
    付，而報酬即就各部分工作之完成定之，原告以被告前期未為對待給付為由，本
    亦得拒絕自己後期之給付，遑論原告所稱未裝置隱藏式照明燈等僅屬附件，衡諸
    該工作內容主體之門扇、門框等原告亦不否認已大致安裝完畢，亦難認該瑕疵已
    達重要而得解除契約之程度；況且，按債權人對於已提出之給付拒絕受領或不能
    受領者，自提出時起負遲延責任，於給付兼需債權人之行為者，債務人並得以準
    備給付之事情通知債權人以代提出，民法第二百三十四條、第二百三十五條分別
    定有明文，本件原告於接獲被告八十八年七月十三日通知改善缺失之函文後，隨
    即指派員工至工地現場處理，卻因被告公司無現場負責人在場而無法進行施工，
    有存證信函影本一份附卷足憑，並經證人蔡弘毅證述無訛，而觀諸被告上開通知
    原告改善之函文中所記載該公司負責之現場人員為鄒君亮，被告復自承事後鄒君
    亮早已離職，迄八十九年五月二十日原告再以存證信函告知欲前往修繕但被告公
    司卻無人在場等情後，原告仍絲毫未具體說明得聯繫之現場人員何人、如何聯絡
    等情，該工地既為建物，若無原告指派人員在場將無法進入施作，復有現場照片
    四張可參，足見原告已依債之本旨以準備給付之事情通知被告，係因被告迄未受
    領致未施作完成，被告既無得解除契約之事由，其上開解除契約之意思表示自不
    生效力，被告仍應依約如數給付第三期工程款四十七萬元。
七、此外，就原告主張被告尚應給付尾款九萬四千元之部分，如前述，原告既不否認
    尚有隱藏式照明燈等附件尚未全部裝設完成之情形，雖如前述，其已有提出加以
    修繕完竣之行為，係因原告拒絕受領致未完成，然而，原告既非對於該附件等裝
    設行為有給付不能之情事，因被告受領遲延致其未能依約給付前，要屬被告應負
    受領遲延責任及關於危險負擔移轉於被告之問題，尚難認原告應依約將附件等裝
    置完成之債務即當然消滅；是依民法第四百九十條規定，承攬者謂當事人約定，
    一方為他方完成一定之工作，他方俟工作完成，給付報酬之契約，則原告既不否
    認該相關附件裝置及修繕等部分工作尚未完成，且此工作之完成尚非與被告應付
    之報酬立於對待給付關係，有最高法院五十年台上字第二七０五號判例意旨可資
    參照，於原告尚未完成此附件裝設、修繕等工作前，被告自無須給付尾款九萬四
    千元，原告此部份主張，則屬無據。
八、從而，原告基於承攬契約之法律關係，訴請被告給付工程款肆拾柒萬元，及自起
    訴狀繕本送達翌日即九十年二月十六日起至清償日止，按法定利率即週年利率百
    分之五計算之遲延利息部分，尚無不合，應予准許，超過部分則難謂有據，應予
    駁回。
九、本件事證已臻明確，兩造其餘主張及所提證據與本院上開論斷無涉或無違，不予
    贅述。
十、兩造陳明願供擔保以代釋明，請求宣告假執行或免為假執行，均無不合，茲分別
    酌定相當之擔保金額，予以准許。
十一、據上論結，本件原告之訴為一部有理由，一部無理由，依民事訴訟法第七十九
      條但書、第三百九十條第二項、第三百九十二條，判決如主文。
中      華      民      國    九十    年      五      月    十一      日
                              臺灣臺中地方法院民事第一庭
~B法      官  林麗真
右為正本係照原本作成
如對本判決上訴，須於判決送達後廿日內向本院提出上訴狀
中      華      民      國    九十    年      五      月    十一      日
~B法院書記官


司法院資訊處製作；財團法人民間司法改革基金會備份。
